【裁判字號】    90,上更(一),354
【裁判日期】    901113
【裁判案由】    傷害致死
【裁判全文】
臺灣高等法院臺中分院刑事判決                  九十年度上更(一)字第三五四號
    上  訴  人  丙○○
    即  被  告
    指定辯護人  本院公設辯護人  甲○○
右上訴人因傷害致死案件，不服臺灣苗栗地方法院八十六年度訴字第二二六號中華民
國八十六年二月二十六日第一審判決（起訴案號：臺灣苗栗地方法院檢察署八十六年
度偵字第一四五一號），提起上訴，經判決後由最高法院發回更審，本院判決如左：
      主  文
原判決撤銷。
丙○○無罪，令入相當處所，施以監護三年。
      理  由
一、公訴意旨略以：上訴人即被告（以下簡稱為被告）丙○○係智能不足之精神耗弱
    人。緣被害人黃榮志於民國（民國）八十六年五月三十一日下午一時三十分許飲
    酒後，至丙○○位於苗栗縣獅潭鄉新店村十二鄰新店一五一號住處欲找丙○○飲
    酒，見丙○○之母親黃徐貴英正在觀看電視，乃於要求黃徐貴英唱客家歌及要酒
    喝未果後，離開丙○○住處，丙○○亦尾隨外出，丙○○於見黃榮志欲開啟鄰居
    黃秀美所有停放在該處之貨車後車門，因略帶酒意致未站穩而跌倒在地，乃嘲笑
    之，黃榮志見丙○○嘲笑之，即以放在路邊黃秀美所有之鐵製畚斗丟擲丙○○，
    丙○○竟基於傷害之犯意，拾起放在對面鄰居彭金開所有之拖把及前開鐵製之畚
    斗往黃榮志身上揮砍，致黃榮志左手虎口處受有橫向銳器創五．五公分Ｘ一．八
    公分併切斷虎口下之血管及韌帶之傷害而血流如注，嗣於黃榮志返回其於苗栗縣
    獅潭鄉永興村四鄰二十九號住處，於翌日即六月一日上午十時三十分許為黃榮志
    之友人林泰興（起訴書誤載為林泰與）發現黃榮志躺於其位於苗栗縣獅潭鄉永興
    村四鄰二十九號住處內之一樓樓梯上，黃榮志已因流血過多而死亡。因認被告丙
    ○○涉有刑法第二百七十七條第二項傷害致人於死之罪嫌云云。
二、訊據被告丙○○對於右開犯罪事實供認不諱（見本院更審卷第三十五頁至第三十
    六頁），核與證人黃秀美於原審審理時證述之情節相符（見原審卷第二十七頁）
    。又證人黃炳機、黃徐貴英於警訊、偵查及原審審理時亦分別證稱：「我們知道
    被告與被害人黃榮志打架，被害人黃榮志於第一次至被告住處時未流血，而第二
    次（即被告丙○○傷害後）再至伊家時，左手已有流血現象，黃炳機更以家中毛
    巾包紮被害人黃榮志之左手虎口傷口，被告住處地上之血跡係黃徐貴英將之清洗
    」等語（見相驗卷第九頁、第十一頁反面、第二十頁、第二十三頁反面、原審卷
    第二十九頁反面至第三十頁）。另被告住處於案發當天之藤椅、藤椅上坐墊及地
    上均沾有血跡等情，亦有照片附卷足按。此外復有扣案之上開畚斗、拖把可稽。
    至被害人黃榮志之屍體經檢察官督同法醫師相驗並解剖後送請臺灣高等法院檢察
    署法醫中心鑑定結果，認被害人黃榮志志左手虎口橫向銳器創五．五公分×一．
    八公分併切斷虎口下之血管及韌帶，顱腦受有鈍力性損傷輕度至中度，驅體部分
    亦受有鈍力性輕度損傷，死因為左手背銳器創，係因他殺致死，有相驗屍體證明
    書、驗斷書、勘驗筆錄及解剖報告書等在卷可參。足見被害人黃榮志確係遭被告
    以鐵製畚斗及拖把毆擊致左手虎口處受傷流血過多而死亡，委無可疑。又持上開
    畚斗、拖把往他人之身體揮砍，足以致人受傷因而失血過多而死亡，此為常人在
    客觀上所能預見，惟因本件被告係屬心神喪失之人（詳如後述），缺乏判斷能力
    ，是致生被害人死亡之結果應非被告所能預見，故難認被告具有殺人之犯意。又
    被害人黃榮志之死亡與被告之前揭傷害行為間具有相當因果關係，是罪證明確，
    被告之犯行堪以認定。核被告所為固有犯刑法第二百七十七條第二項前段之傷害
    致人於死罪。但查被告經原審法院送請台灣省立桃園療養院（現已改制為行政院
    衛生署桃園療養院）鑑定結果，認「被告為一重度智能不足之個案，雖心理測驗
    結果為極重度智能不足，然整體評估，因其仍有簡單自我照顧能力，故推估其應
    在重度智能不足範圍。自小即有廣泛性發育遲緩，迄今僅有發出三、四單字語文
    之能力。上小學時，無法學習，故二年級後未就學，從未就業。雖有飲食、穿衣
    及洗澡等基本生活功能，及被動遵循命令偶爾協助簡單家務，但大部分時間都賦
    閒在家或外出遊盪，亦無社交功能。對金錢僅有最簡單之概念，對數字則無概念
    。在鑑定過程中，被告對於涉案經過，完全無法描述。綜合法院卷宗及家屬描述
    研判，被告對被害人黃榮志以畚箕打他，尚知予以反擊，故仍有基本自我防衛之
    判斷力，而打架衝突發生後，兩人同時平靜坐於被告家中之客廳，並未有繼續爭
    吵，被害人後被警員帶走時，也未表示追究之意，顯然被告傷害的故意並不明顯
    。其經心理測驗結果，成年後之心理年齡未滿三歲，無自我照顧與自謀生活之能
    力，為須賴人長期養護之極重度智能不足者。且以被告之智能程度來看，其認知
    及道德判斷力有缺損，應無法認識其傷害行為之對錯，故被告之精神狀態可能已
    達心神喪失之程度」，有該院所出具之精神鑑定報告書一份在卷可稽（見原審卷
    第八十九頁至第九十一頁）。另該院八十八年二月一日（八八）桃療醫字第００
    ０四一八號函亦認「被告涉案時之精神狀態已達心神喪失之可能性頗高」等情（
   （見原審卷第一百三十頁），益見被告應屬心神喪失之人無訛。而心神喪失人之
    行為，不罰，刑法第十九條第一項定有明文，是本件自應依刑事訴訟法第三百零
    一條第一項之規定為被告無罪之判決。原審疏未詳予審究，遽以上開鑑定結果僅
    認被告之精神狀態「可能」已達心神喪失之程度，及被告對突來之攻擊行為仍有
    反擊能力，認被告僅達精神耗弱之程度，並非心神喪失之人，而予以論罪科刑，
    自有違誤。被告上訴意旨雖未指摘及此，但原判決既有上述可議之處，應由本院
    將原判決予以撤銷，並另為無罪之判決。又為使被告能確實獲得適當之教化，避
    免再傷及無辜，本院認有對被告施以監護處分之必要，爰諭知令被告入相當處所
    ，施以監護三年。
三、據上論結，應依刑事訴訟法第三百六十九條第一項前段、第三百六十四條、第三
    百零一條第一項、第二項、刑法第十九條第一項、第八十七條第一項、第三項，
    判決如主文。
本案經檢察官乙○○到庭執行職務。
中       華       民       國   九  十    年    十一     月   十三      日
                                臺灣高等法院臺中分院刑事第八庭
                                      審判長法  官  羅  得  村
                                            法  官  陳  毓  秀
                                            法  官  劉  榮  服
右正本證明與原本無異。
除檢察官得上訴外，餘不得上訴。
如不服本判決應於收受送達後十日內向本院提出上訴書狀，其未敘述上訴之理由者並
得於提起上訴後十日內向本院補提理由書（均須按他造當事人之人數附繕本）。
                                            書記官  陳  俞  豪
中       華       民       國   九  十    年    十一     月    十四     日
                                                                        Ｋ


司法院資訊處製作；財團法人民間司法改革基金會備份。
